【裁判字號】    99,金重訴,8
【裁判日期】    990625
【裁判案由】    違反公司法等
【裁判全文】
臺灣臺北地方法院刑事判決             99年度金重訴字第8號
    公  訴  人  臺灣臺北地方法院檢察署檢察官
    被      告  丁○○
                乙○○
    上 2人共同
    選任辯護人  沈濟民律師
    被      告  丙○○
                己○○
上開被告等因違反公司法等案件，經檢察官提起公訴（九十七年
度偵字第二七三九一號），因被告等於本院準備程序中就被訴事
實為有罪之陳述，經本院合議庭裁定改進行簡式審判程序，本院
判決如下：
    主  文
丁○○共同商業負責人，以明知為不實之事項而填製會計憑證，
處有期徒刑肆月，如易科罰金，以銀元佰元即新臺幣玖佰元折
算壹日，減為有期徒刑貳月，如易科罰金，以銀元佰元即新臺
幣玖佰元折算壹日；又共同商業負責人，以明知為不實之事項而
填製會計憑證，處有期徒刑肆月，如易科罰金，以新臺幣壹仟元
折算壹日，應執行有期徒刑伍月，如易科罰金，以銀元佰元即
新臺幣玖佰元折算壹日，緩刑年。
乙○○共同商業負責人，以明知為不實之事項而填製會計憑證，
處有期徒刑肆月，如易科罰金，以銀元佰元即新臺幣玖佰元折
算壹日，減為有期徒刑貳月，如易科罰金，以銀元佰元即新臺
幣玖佰元折算壹日；又共同商業負責人，以明知為不實之事項而
填製會計憑證，處有期徒刑肆月，如易科罰金，以新臺幣壹仟元
折算壹日，應執行有期徒刑伍月，如易科罰金，以銀元佰元即
新臺幣玖佰元折算壹日，緩刑年。
丙○○共同商業負責人，以明知為不實之事項而填製會計憑證，
處拘役伍拾玖日，如易科罰金，以新臺幣壹仟元折算壹日，緩刑
年。
己○○共同商業負責人，以明知為不實之事項而填製會計憑證，
處拘役伍拾日，如易科罰金，以新臺幣壹仟元折算壹日，緩刑
年，緩刑期內付保護管束，並向公益團體、地方自治團體或社區
提供捌拾小時之義務勞務。
    事  實
一、丁○○為綜合所得稅之納稅義務人，為圖虛增捐贈金額以逃
    漏綜合所得稅之目的，於民國九十四年十二月間、九十五年
    十月間，竟與身為凌俐數位科技股份有限公司（址設臺北市
    ○○路○段三八巷六弄一號一樓，下稱凌俐公司）副總經理
    之甲○○（經本院另案審理）接洽，丁○○分別基於以不正
    當方法逃漏九十四年度、九十五年度綜合所得稅之犯意，並
    與身為凌俐公司商業負責人之戊○○（為凌俐公司實際負責
    人及經理人，經本院另案審理）、甲○○共同基於填製九十
    四年度、九十五年度不實會計憑證之犯意聯絡及行為分擔，
    由丁○○與凌俐公司簽訂商品買賣契約及委託捐贈契約書，
    以每套新臺幣（下同）二萬八千元之價格，於九十四年度、
    九十五年度各購買一千二百五十套之「馬吉島樂園網路教學
    軟體」（下稱教學軟體），丁○○分別於二年度將全額款項
    即三千五百萬元匯款至凌俐公司帳戶以製造虛假資金證明，
    甲○○再自凌俐公司領回百分之七十五之差額款項退還丁○○，凌俐公司即分別九十四年十二月九日、同年月十二日、
    九十五年十一月三十日分別以各年度捐贈款項為三千五百萬
    元之金額開立發票號碼為ＪＺ00000000號、ＪＺ0
    0000000號、ＱＺ00000000號之不實統一發
    票交付丁○○，復以納稅義務人丁○○名義，將該教學軟體
    捐贈與臺北縣政府、南投縣政府、臺南市政府、臺南縣政府
    、澎湖縣政府教育局所屬國小以取得各該國小出具之簽收函
    及上開各縣市政府出具之感謝函，丁○○並分別於九十五年
    五月、九十六年五月間檢具前開統一發票、感謝函、簽收單
    、商品買賣契約書，以浮報上開捐贈金額為列舉扣除額之不
    正當方法分別申報九十四年、九十五年綜合所得稅，因而逃
    漏九十四年度綜合所得稅六百二十七萬三千二百八十二元、
    九十五年度綜合所得稅一千零四十九萬九千九百九十元，足
    生損害於稅捐稽徵機關對於稅捐稽徵之正確性。
二、乙○○為綜合所得稅之納稅義務人，為圖虛增捐贈金額以逃
    漏綜合所得稅之目的，於民國九十四年十二月間、九十五年
    十月間，竟與身為凌俐公司副總經理之甲○○（經本院另案
    審理）接洽，乙○○分別基於以不正當方法逃漏九十四年度
    、九十五年度綜合所得稅之犯意，並與身為凌俐公司商業負
    責人之戊○○（為凌俐公司實際負責人及經理人，經本院另
    案審理）、甲○○共同基於填製九十四年度、九十五年度不
    實會計憑證之犯意聯絡及行為分擔，由乙○○與凌俐公司簽
    訂商品買賣契約及委託捐贈契約書，以每套新臺幣（下同）
    二萬八千元之價格，於九十四年度、九十五年度各購買一千
    二百五十套之教學軟體，乙○○分別於二年度將全額款項即
    三千五百萬元匯款至凌俐公司帳戶以製造虛假資金證明，甲○○再自凌俐公司領回百分之七十五之差額款項退還乙○○
    ，凌俐公司即分別九十四年十二月九日、同年月十三日、九
    十五年十一月三十日分別以各年度捐贈款項為三千五百萬元
    之金額開立發票號碼為ＪＺ00000000號、ＪＺ00
    000000號、ＱＺ00000000號之不實統一發票
    交付乙○○，復以納稅義務人乙○○名義，將該教學軟體捐
    贈與臺北縣政府、南投縣政府、臺南市政府、臺南縣政府、
    澎湖縣政府教育局所屬國小以取得各該國小出具之簽收函及
    上開各縣市政府出具之感謝函，乙○○並分別於九十五年五
    月、九十六年五月間檢具前開統一發票、感謝函、簽收單、
    商品買賣契約書，以浮報上開捐贈金額為列舉扣除額之不正
    當方法分別申報九十四年、九十五年綜合所得稅，因而逃漏
    九十四年度綜合所得稅六百零七萬四千五百八十七元、九十
    五年度綜合所得稅一千零五十萬元，足生損害於稅捐稽徵機
    關對於稅捐稽徵之正確性。
三、丙○○為綜合所得稅之納稅義務人，於民國九十五年九月間
    ，為圖虛增捐贈金額以逃漏綜合所得稅之目的，竟與身為凌
    俐公司副總經理之甲○○（經本院另案審理）接洽，丙○○
    基於以不正當方法逃漏綜合所得稅之犯意，並與身為凌俐公
    司商業負責人之戊○○（為凌俐公司實際負責人及經理人，
    經本院另案審理）、甲○○共同基於填製不實會計憑證之犯
    意聯絡及行為分擔，由丙○○與凌俐公司簽訂商品買賣契約
    ，以每套新臺幣（下同）二萬八千元之價格，購買三百五十
    七套之「馬吉島樂園網路教學軟體」（下稱教學軟體），丙○○先將全額款項即九百九十九萬六千元匯款至凌俐公司帳
    戶以製造虛假資金證明，甲○○再自凌俐公司領回百分之七
    十五之差額款項退還丙○○，凌俐公司即於九十五年十月三
    十日以上開全額款項即九百九十九萬六千元開立發票號碼為
    ＰＺ00000000號之不實統一發票交付丙○○，復以
    納稅義務人丙○○名義，將該教學軟體捐贈與臺北縣政府教
    育局所屬國小以取得臺北縣政府出具之感謝函，丙○○並於
    九十六年五月間檢具前開統一發票、感謝函、商品買賣契約
    書，以浮報上開捐贈金額為列舉扣除額之不正當方法申報九
    十五年綜合所得稅，因而逃漏當年度綜合所得稅二百九十九
    萬八千八百元（係以剔除實際未給付之百分之七十五捐贈金
    額加以計算），足生損害於稅捐稽徵機關對於稅捐稽徵之正
    確性。
四、己○○為綜合所得稅之納稅義務人，於民國九十五年十月間
    ，為圖虛增捐贈金額以逃漏綜合所得稅之目的，竟經由劉麗
    芳（經檢察官併案至臺灣新竹地方法院審理）之仲介而與身
    為凌俐公司副總經理之甲○○（經本院另案審理）接洽，己○○基於以不正當方法逃漏綜合所得稅之犯意，並與身為凌
    俐公司商業負責人之戊○○（為凌俐公司實際負責人及經理
    人，經本院另案審理）、甲○○、劉麗芳共同基於填製不實
    會計憑證之犯意聯絡及行為分擔，由己○○與凌俐公司簽訂
    商品買賣契約及委託捐贈契約書，以每套新臺幣（下同）二
    萬八千元之價格，購買五十套之「馬吉島樂園網路教學軟體
    」（下稱教學軟體），己○○先將全額款項即一百四十萬元
    匯款至凌俐公司帳戶以製造虛假資金證明，甲○○再自凌俐
    公司領回百分之七十五之差額款項交由劉麗芳退還己○○，
    凌俐公司即於九十五年十一月二十三日以上開全額款項即一
    百四十萬元開立發票號碼為ＱＺ00000000號之不實
    統一發票交付劉麗芳轉交己○○，復以納稅義務人己○○名
    義，將該教學軟體捐贈與臺北縣政府教育局所屬國小以取得
    臺北縣政府教育局出具之感謝函，己○○並於九十六年五月
    間檢具前開統一發票、感謝函、商品買賣契約書，以浮報上
    開捐贈金額為列舉扣除額之不正當方法申報九十五年綜合所
    得稅，因而逃漏當年度綜合所得稅四十二萬元（係以剔除實
    際未給付之百分之七十五捐贈金額加以計算），足生損害於
    稅捐稽徵機關對於稅捐稽徵之正確性。
五、案經法務部調查局北部地區機動工作站報請臺灣臺北地方法
    院檢察署檢察官偵查起訴。
    理  由
一、上開犯罪事實，業據被告丁○○、乙○○、丙○○、己○○
    於本院調查中坦白承認，核與同案被告戊○○、甲○○、劉
    麗芳證述情節大致相符，並有相關統一發票、簽收單、感謝
    函、商品買賣契約書、國內匯款申請書及財政部臺灣省南區
    國稅局安南稽徵所於九十九年四月九日函覆資料、財政部臺
    灣省南區國稅局臺南市分局於九十九年四月二十日函覆資料
    、財政部臺灣省北區國稅局中和稽徵所九十九年四月十二日
    函覆資料、本院九十九年四月十九日公務電話記錄（見本院
    卷一第一八六之三頁）在卷可資佐證，被告丁○○、乙○○
    、丙○○、己○○自白與事實相符，被告丁○○、乙○○、
    丙○○、己○○所犯上開犯行，均堪以認定。至於財政部臺
    北市國稅局內湖稽徵所於九十九年四月十九日以財北國稅內
    湖綜所二字第○九九○二○一三三○號函以將被告丙○○購
    買教學軟體所支付之全數款項即九百九十九萬六千元均剔除
    再加以計算逃漏所得稅額為三百九十九萬八千四百元部分，
    因本案被告丙○○確有支付其中百分之二十五之款項一節，
    業經被告丙○○於本院審理中供述明確可按，核與被告甲○○於本院審理中陳述亦為相符，且凌俐公司出售之教學軟體
    確有其一定價值，亦為事理之常，何以凌俐公司會退回全數
    金額而免費開立統一發票供被告丙○○用以申報個人綜合所
    得稅？此顯與經驗法則有違，是本案認定逃漏稅捐金額應以
    被告丙○○實際未支付之款項即百分之七十五加以計算，檢
    察官起訴書亦同此認定，是財政部臺北市國稅局內湖稽徵所
    前開認定，容或有所誤會，併此敘明。
二、比較新舊法部分（就被告丁○○、乙○○逃漏九十四年度綜
    合所得稅及共同填製不實會計憑證部分）：
  (一)商業會計法部分：
    查被告丁○○、乙○○行為後，商業會計法業經修正，並於
    九十五年五月二十四日經總統公布修正，自九十五年五月二
    十六日施行生效，其中就商業會計法第七十一條第一款之犯
    行，將法定刑度自「五年以下有期徒刑、拘役或科或併科新
    臺幣十五萬元以下罰金」提高為「處五年以下有期徒刑、拘
    役或科或併科新臺幣六十萬元以下罰金」，依據九十五年七
    月一日修正後刑法第二條第一項前段之規定，自應適用修正
    前之商業會計法第七十一條第一款規定對於被告丁○○、乙○○較為有利。
  (二)刑法部分：
  (1)查被告丁○○、乙○○行為後，刑法業經立法院通過修正，
    於九十四年二月二日經總統公布修正，並自九十五年七月一
    日生效，就稅捐稽徵法第四十一條、修正前商業會計法第七
    十一條第一款罰金刑部分，因刑法第三十三條第五款之修正
    ，上開規定法定刑之最低法定刑度提高為新臺幣一千元；宣
    告多數有期徒刑定應執行刑之規定，修正後刑法第五十一條
    第五款將有期徒刑定應執行刑之上限自「不得逾二十年」修
    正為「不得逾三十年」；另因身分或其他特定關係成立之罪
    ，其無特定關係之共同實行、教唆或幫助者，新修正刑法第
    三十一條第一項但書規定「得減輕其刑」，經綜合比較上開
    法律變更之情形，以九十五年七月一日修正生效後之規定對
    於被告丁○○、乙○○較為有利，依據修正後刑法第二條第
    一項後段之規定，即應適用九十五年七月一日修正生效後之
    上開刑法規定，合先敘明。
  (2)新修正刑法就共同正犯之規定，將正犯之定義由「二人以上
    共同『實施』犯罪之行為」修正為「二人以上共同『實行』
    犯罪之行為」，因就本案被告丁○○、乙○○之輕重均無影
    響，是應直接適用修正後之規定。至於刑法第七十四條關於
    緩刑之規定，因本案被告丁○○、乙○○逃漏九十四年綜合
    所得稅之行為時係在九十五年七月一日前，依據最高法院九
    十五年度第八次刑事庭會議決議，應適用九十五年七月一日
    修正生效之緩刑規定，併此敘明。
三、查本案被告四人均為其個人綜合所得稅之納稅義務人，而同
    案被告戊○○、甲○○均為凌俐公司之商業負責人，故核被
    告丁○○、乙○○所為逃漏九十四年度綜合所得稅部分，均
    係共犯修正前商業會計法第七十一條第一款之填製不實會計
    憑證罪、稅捐稽徵法第四十一條之以不正當方法逃漏稅捐罪
    ；核被告丁○○、乙○○、丙○○、己○○所為逃漏九十五
    年度綜合所得稅部分，係共犯修正後商業會計法第七十一條
    第一款之填製不實會計憑證罪、稅捐稽徵法第四十一條之以
    不正當方法逃漏稅捐罪。次按檢察官就犯罪事實一部起訴者
    ，其效力及於全部，刑事訴訟法第二百六十七條定有明文，
    雖檢察官未就被告丁○○、乙○○、丙○○、己○○共犯商
    業會計法第七十一條第一款部分提起公訴，然該部分與檢察
    官起訴部分有一罪之關係，亦經本院於審理中當庭提示相關
    資料並告知被告，依據前開規定，本院自可併與審理。被告
    丁○○、乙○○、丙○○、己○○均非凌俐公司負責人，分
    與身為凌俐公司商業負責人之同案被告戊○○、甲○○，就
    本案填製不實會計憑證之犯行，有犯意聯絡及行為分擔，依
    刑法第二十八條、第三十一條第一項之規定為共同正犯。被
    告丁○○、乙○○於九十四年度、九十五年度各以一行為所
    犯上開填製不實會計憑證罪及以不正當方法逃漏稅捐罪間，
    被告丙○○、己○○以一行為所犯上開填製不實會計憑證罪
    及以不正當方法逃漏稅捐罪，均為一行為觸犯二罪名之想像
    競合犯，應依刑法第五十五條之規定從重論以商業會計法第
    七十一條第一款之填製不實會計憑證罪（被告丁○○、乙○○逃漏九十四年綜合所得稅部分，均係論以修正前商業會計
    法第七十一條第一款之罪；被丁○○、乙○○、丙○○、己○○逃漏九十五年綜合所得稅部分，均係論以修正後商業會
    計法第七十一條第一款之罪），並均依修正後刑法第三十一
    條第一項但書之規定均減輕其刑。被告丁○○、乙○○所犯
    上開二罪（指九十四年度、九十五年度各一罪），犯意各別
    ，行為不同，應分論併罰。爰審酌被告丁○○、乙○○、丙○○、己○○於本院審理中均坦白承認犯行，犯後態度良好
    ，僅因一時失慮而觸犯刑章，犯罪動機尚有可諒之處，除被
    告丙○○部分因就逃漏稅捐金額與稅捐機關認定不同而尚未
    補繳稅款外，其餘被告均已補繳稅款，而被告丙○○於本院
    審理中亦表明其願補繳本院認定逃漏稅捐金額二百九十九萬
    八千八百元等對於國家法益所造成之危害程度，另參以被告
    丙○○僅因當年度收入一次大額增加始有本案行為，且業已
    捐贈二十萬元與財團法人臺灣兒童暨家庭扶助基金會、被告
    丁○○、乙○○分別捐贈一百萬元與財團法人臺灣兒童暨家
    庭扶助基金會臺南市分事務所、被告己○○之身體、就業狀
    況等情狀，分別量處如主文所示之刑，被告丁○○、乙○○
    、丙○○、己○○逃漏九十五年綜合所得稅部分，依修正後
    之刑法第四十一條第一項前段諭知易科罰金之折算標準，被
    告丁○○、乙○○逃漏九十四年綜合所得稅部分，新修正刑
    法刪除「因身體、教育、職業、家庭之關係或其他正當事由
    ，執行顯有困難者」之要件，並將易科罰金之折算標準，由
    原配合罰金罰鍰提高標準條例第二條（九十五年七月一日刪
    除生效）規定之銀元一百元至銀元三百元折算一日，提高為
    新臺幣一千元、二千元或三千元折算一日，是依修正後刑法
    第二條第一項前段之規定，應適用修正前之刑法第四十一條
    第一項前段之規定，諭知易科罰金之折算標準。另被告丁○○、乙○○、丙○○、己○○前未曾因故意犯罪受有期徒刑
    以上刑之宣告，有臺灣高等法院被告前案紀錄表在卷可稽，
    本院信被告丁○○、乙○○、丙○○、己○○經此教訓當知
    所警惕而無再犯之虞，本院因認對其所宣告之刑，以暫不執
    行為適當，爰併予宣告緩刑三年，被告己○○部分並宣告緩
    刑期內付保護管束，且向公益團體、地方自治團體或社區提
    供八十小時之義務勞務，以啟自新。
四、本案被告丁○○、乙○○逃漏九十四年綜合所得稅部分，犯
    罪時間在九十六年四月二十四日之前，亦無其他不合中華民
    國九十六年罪犯減刑條例所定不得減刑之情形，爰依中華民
    國九十六年罪犯減刑條例第二條第一項第三款、第七條、第
    九條、第十一條，併與宣告減刑、易科罰金及定應執行刑如
    主文所示。
據上論斷，應依刑事訴訟法第二百七十三條之一第一項、第二百
九十九條第一項前段，修正前、修正後商業會計法第七十一條第
一款，稅捐稽徵法第四十一條，修正後刑法第二條第一項、刑法
第十一條前段、第二十八條、第三十一條第一項、第四十一條第
一項前段、第五十五條、第五十一條第五款、第七十四條第一項
第一款、第二項第五款、第九十三條第一項第二款，修正前刑法
第四十一條第一項前段，廢止前罰金罰鍰提高標準條例第二條，
現行法規所定貨幣單位折算新臺幣條例第二條，中華民國九十六
年罪犯減刑條例第二條第一項第三款、第七條、第九條、第十一
條，判決如主文。
本案經檢察官周懷廉到庭執行職務
中    華    民    國    99    年    6     月    25    日
                        臺灣臺北地方法院刑事第一庭
                            法  官    唐于智
上正本證明與原本無異。
如不服本判決，應於判決送達後10日內，向本院提出上訴狀。
                            書記官    陳家欣
中    華    民    國    99    年    6     月    25    日
附錄本案論罪法條
稅捐稽徵法第41條
納稅義務人以詐術或其他不正當方法逃漏稅捐者，處5 年以下有
期徒刑、拘役或科或併科新臺幣6 萬元以下罰金。
修正前商業會計法第71條
商業負責人、主辦及經辦會計人員或依法受託代他人處理會計事
務之人員有左列情事之一者，處5 年以下有期徒刑、拘役或科或
併科新臺幣15萬元以下罰金：
一、以明知為不實之事項，而填製會計憑證或記入帳冊者。
二、故意使應保存之會計憑證、帳簿報表滅失毀損者。
三、意圖不法之利益而偽造、變造會計憑證、帳簿報表內容或撕
    毀其頁數者。
四、故意遺漏會計事項不為記錄，致使財務報表發生不實之結果
    者。
五、其他利用不正當方法，致使會計事項或財務報表發生不實之
    結果者。
修正後商業會計法第71條
商業負責人、主辦及經辦會計人員或依法受託代他人處理會計事
務之人員有下列情事之一者，處5 年以下有期徒刑、拘役或科或
併科新臺幣60萬元以下罰金：
一、以明知為不實之事項，而填製會計憑證或記入帳冊。
二、故意使應保存之會計憑證、會計帳簿報表滅失毀損。
三、偽造或變造會計憑證、會計帳簿報表內容或毀損其頁數。
四、故意遺漏會計事項不為記錄，致使財務報表發生不實之結果
    。
五、其他利用不正當方法，致使會計事項或財務報表發生不實之
    結果。

司法院資訊處製作；財團法人民間司法改革基金會備份。
